---
title: "Informe Final Curso ASET"
date: "Julio 2026"
format: html
editor: visual
execute:
  echo: false
  warning: false
---

# Informe de análisis exploratorio - Curso ASET

En este informe resolveré el [ejercicio propuesto por el curso](https://ceped-fce-uba.github.io/curso_aset/docs/consignas.html):

- *Escribir un informe donde se realice un análisis exploratorio sobre: La cantidad de casos que posee la encuesta según: Sexo, Rangos etarios, Otras variables de interés relacionadas con la problemática de la precariedad laboral.*

- *Crear una variable dummy que exprese situaciones de empleo precario.*

- *Detallar en el informe la población a la cual aplica dicha variable (¿ocupados?, ¿sólo asalariados?, etc.)*

- *Analizar la incidencia de la precariedad en el conjunto poblacional correspondiente, desagregando el análisis según: Sexo Rangos etarios Otras variables de interés.*

Utilizaré datos de la Encuesta Permanente de Hogares para analizar, con los últimos datos disponibles (4to trimestre de 2025) la *población ocupada y asalariada de 18 a 60 años de edad*.

```{r}
#| label: instalar-librerias

packages <- c("tidyverse", "openxlsx", "eph", "ggthemes", "readxl", "scales", "gt", "ggplot2")
for (pkg in packages) {
  if (!requireNamespace(pkg, quietly = TRUE)) {
    install.packages(pkg)
  }
}

library(tidyverse)
library(openxlsx)
library(eph)
library(ggthemes) # diseños para los gráficos ggplot
library(readxl) # levantar excels
library(scales)
library(gt)
library(ggplot2)
```

```{r}
## Datos del 4to trimestre de 2025
if (requireNamespace("eph", quietly = TRUE)) {
  tryCatch(
    {
      eph_2025_t4 <- eph::get_microdata(year = 2025, period = 4)
    },
    error = function(e) {
      if (file.exists("EPH_2025_4T.csv")) {
        eph_2025_t4 <<- read.csv("EPH_2025_4T.csv")
      } else {
        stop("No se pudo descargar la base EPH y tampoco existe un archivo local.")
      }
    }
  )
} else {
  stop("El paquete eph no está instalado.")
}
```

```{r}
#| label: defino-poblacion
# Me quedo con los ocupados asalariados de 18 a 60 años
asalariados_2025_t4 <- eph_2025_t4 %>%
  
  filter(ESTADO == 1, CAT_OCUP == 3) %>% # Ocupados asalariados
  filter(CH06 >= 18 & CH06 <= 60) # de 18 a 60 años

# summary(asalariados_2025_t4$CH06) # Compruebo que el grupo de edad esté bien filtrado

Empleo <- asalariados_2025_t4 %>%
  mutate(
    sexo = case_when(
      CH04 == 1 ~ "Hombre",
      CH04 == 2 ~ "Mujer"
    ),
    gedad = case_when(
      CH06 >= 18 & CH06 <= 25 ~ "18-25",
      CH06 >= 26 & CH06 <= 40 ~ "26-40",
      CH06 >= 41 & CH06 <= 60 ~ "41-60"
    )
  ) %>%
  summarise(
    Asalariados = sum(PONDERA[ESTADO == 1]),
    Mujeres    = sum(PONDERA[sexo == "Mujer"]),
    Hombres    = sum(PONDERA[sexo == "Hombre"]),
    Edad18_25   = sum(PONDERA[gedad == "18-25"]),
    Edad26_40   = sum(PONDERA[gedad == "26-40"]),
    Edad41_60   = sum(PONDERA[gedad == "41-60"])
  )


```

La base de microdatos correspondiente al cuarto trimestre de 2025 registra **`{r} scales::comma(Empleo$Asalariados)`** personas asalariadas entre 18 y 60 años. De ellas, **`{r} scales::comma(Empleo$Mujeres)`** corresponden a mujeres y **`{r} scales::comma(Empleo$Hombres)`** a hombres. Según la distribución por grupos de edad, **`{r} scales::comma(Empleo$Edad18_25)`** tienen entre 18 y 25 años, **`{r} scales::comma(Empleo$Edad26_40)`** entre 26 y 40 años y **`{r} scales::comma(Empleo$Edad41_60)`** entre 41 y 60 años.

Para reflejar la condición de precariedad en trabajadoras/es asalariadas/os analizaré la tenencia de aportes jubilatorios, el tiempo del empleo (tiene tiempo de finalización, o permanente), y tiempo parcial involuntario. Además, analizaré a través de la presencia de al menos una de estas tres condiciones el alcance de la precariedad laboral y su diferencial por sexo y en el ciclo de vida.

```{r}
#| label: crea-var-precriedad-perfiles
## PRECARIEDAD LABORAL: aportes jubilatorios, trabajo a tiempo parcial involuntario y contrato a tiempo determinado
asalariados_precarios <- asalariados_2025_t4 %>%
  mutate(
    descuento_jub = case_when(
      PP07H == 1 ~ "Si",
      PP07H == 2 ~ "No"
    ),
    part_time_inv = case_when(
      PP3E_TOT < 35 & PP03G == 1 ~ "Si",
      TRUE ~ "No"
    ),
    tiempo_determinado = case_when(
      PP07C == 1 ~ "Si",
      TRUE ~ "No"
    ),
    precariedad = case_when(
      descuento_jub == "No" |
      part_time_inv == "Si" |
      tiempo_determinado == "Si" ~ 1,
      TRUE ~ 0
    ),
    sexo = case_when(
      CH04 == 1 ~ "Hombre",
      CH04 == 2 ~ "Mujer"
    ),
    gedad = case_when(
      CH06 >= 18 & CH06 <= 25 ~ "18-25",
      CH06 >= 26 & CH06 <= 40 ~ "26-40",
      CH06 >= 41 & CH06 <= 60 ~ "41-60"
    )
  )
```

Los cuadros de cada indicador de precariedad y de la dummy muestran que las mujeres registran mayores niveles que los hombres de informalidad y trabajo part-time involuntario, pero los hombres muestran un nivel más alto en contratos a tiempo determinado. Luego, los indicadores de precariedad laboral decrecen con la edad.

```{r}
#| label: tablas-pct

library(gt)

tabla_gt <- function(variable, titulo, grupo){

  tabla <- calculate_tabulates(
    base = asalariados_precarios,
    x = variable,
    y = grupo,
    add.percentage = "col",
    weights = "PONDERA"
  )

  # Cambia 0/1 por No/Sí cuando corresponda
  tabla[[1]] <- dplyr::recode(
    as.character(tabla[[1]]),
    "0" = "No",
    "1" = "Sí",
    "No" = "No",
    "Si" = "Sí",
    "Sí" = "Sí"
  )

  g <- tabla |>
    gt() |>
    tab_header(
      title = md(paste0("**", titulo, "**"))
    )

  if(grupo == "sexo"){

    g <- g |>
      cols_label(
        !!names(tabla)[1] := "",
        Hombre = "Hombres",
        Mujer = "Mujeres"
      )

  } else {

    g <- g |>
      cols_label(
        !!names(tabla)[1] := "",
        `18-25` = "18-25",
        `26-40` = "26-40",
        `41-60` = "41-60"
      )

  }

  g

}

##==========================
## DESCUENTO JUBILATORIO
##==========================

tabla_gt(
  "descuento_jub",
  "Descuento jubilatorio según sexo (%)",
  "sexo"
)

tabla_gt(
  "descuento_jub",
  "Descuento jubilatorio según grupo de edad (%)",
  "gedad"
)

##==========================
## PART TIME INVOLUNTARIO
##==========================

tabla_gt(
  "part_time_inv",
  "Trabajo a tiempo parcial involuntario según sexo (%)",
  "sexo"
)

tabla_gt(
  "part_time_inv",
  "Trabajo a tiempo parcial involuntario según grupo de edad (%)",
  "gedad"
)

##==========================
## CONTRATO A TIEMPO DETERMINADO
##==========================

tabla_gt(
  "tiempo_determinado",
  "Contrato a tiempo determinado según sexo (%)",
  "sexo"
)

tabla_gt(
  "tiempo_determinado",
  "Contrato a tiempo determinado según grupo de edad (%)",
  "gedad"
)
```

Las gráficas muestran una mayor incidencia de precariedad laboral en las mujeres: 44,1% de las mujeres versus 38,3% en sus pares varones, presentan alguna situación de precariedad. Además, la precariedad laboral afecta a 2 de cada 3 asalariadas/os de 18 a 25 años, en comparación con 1 de cada 3 asalariadas/os de 41 a 60 años. Es decir, la precariedad laboral decrece con la edad.

Con todo, las mujeres y las personas más jóvenes son las personas asalariadas más afectadas.

```{r}
#| label: graficos-precariedad
#| fig-width: 8
#| fig-height: 6

tabla_sexo <- asalariados_precarios %>%
  group_by(sexo) %>%
  summarise(
    precariedad = weighted.mean(precariedad, PONDERA, na.rm = TRUE),
    .groups = "drop"
  )

grafico_sexo <- ggplot(tabla_sexo, aes(x = sexo, y = precariedad)) +
  geom_col(fill = "steelblue") +
  geom_text(
    aes(label = scales::percent(precariedad, accuracy = 0.1)),
    vjust = -0.5,
    size = 5
  ) +
  scale_y_continuous(labels = scales::percent) +
  labs(
    x = "Sexo",
    y = "Porcentaje",
    title = "Precariedad laboral según sexo"
  ) +
  theme_minimal(base_size = 14)

grafico_sexo

tabla_edad <- asalariados_precarios %>%
  group_by(gedad) %>%
  summarise(
    precariedad = weighted.mean(precariedad, PONDERA, na.rm = TRUE),
    .groups = "drop"
  ) %>%
  mutate(
    gedad = factor(gedad, levels = c("18-25", "26-40", "41-60"))
  )

grafico_edad <- ggplot(tabla_edad, aes(x = gedad, y = precariedad)) +
  geom_col(fill = "steelblue") +
  geom_text(
    aes(label = scales::percent(precariedad, accuracy = 0.1)),
    vjust = -0.5,
    size = 5
  ) +
  scale_y_continuous(labels = scales::percent) +
  labs(
    x = "Grupo de edad",
    y = "Porcentaje",
    title = "Precariedad laboral según grupo de edad"
  ) +
  theme_minimal(base_size = 14)

grafico_edad
```
